【裁判字號】    93,訴,614
【裁判日期】    950301
【裁判案由】    分割共有物
【裁判全文】
臺灣臺南地方法院民事判決               93年度訴字第614號
原      告  乙○○
訴訟代理人  黃正彥律師
            黃雅萍律師
被      告  宙○○
            午○○
            甲○○
            辛○○○
            子○○○
            未○○
                        3樓之.
            戊○○
            丁○○
            庚○○
            丙○○
            酉○○
            宇○○
            申○○
            丑○○
            壬○○
            癸○○
            辰○○
            卯○○
            寅○○
            巳○○
            己○○
            亥○○
            戌○○
            天○○
            地○○
                        8樓之.
上列當事人間請求分割共有物事件，經本院於民國95年2月14日
言詞辯論終結，判決如下：
    主  文
被告己○○、亥○○、戌○○、天○○、地○○應就其被繼承人
鄭勝雄所有坐落台南縣永康市○○段三五一之七二地號、地目道
、面積十一平方公尺、應有部分二八八分之一之土地及同段三五
一之七三地號、地目道、面積五０平方公尺、應有部分一六八分
之一之土地等二筆，辦理繼承登記。
被告申○○應就其被繼承人鄭隆賡所有坐落台南縣永康市○○段
三五一之七二地號、地目道、面積十一平方公尺、應有部分二八
八分之一之土地及同段三五一之七三地號、地目道、面積五０平
方公尺、應有部分一六八分之一之土地等二筆，辦理繼承登記。
兩造所共有坐落台南縣永康市○○段三五一之七二地號、地目道
、面積十一平方公尺之土地及同段三五一之七三地號、地目道、
面積五０平方公尺之土地二筆應予變賣，就其價金按如附表二所
示兩造應有部分比例分配。
訴訟費用由兩造按如附表三所示之比例負擔。
    事 實 及 理 由
一、原告訴之聲明：
   1、被告己○○、亥○○、戌○○、天○○、地○○應就其被
      繼承人鄭勝雄所有坐落台南縣永康市○○段351-72地號、
      地目道、面積11平方公尺、應有部分288分之1之土地及同
      段351-73地號、地目道、面積50平方公尺、應有部分168
      分之1之土地等二筆，辦理繼承登記。
   2、被告申○○應就其被繼承人鄭隆賡所有坐落台南縣永康市
      ○○段351-72地號、地目道、面積11平方公尺、應有部分
      288分之1之土地及同段351-73地號、地目道、面積50平方
      公尺、應有部分168分之1之土地等二筆，辦理繼承登記。
   3、兩造共有坐落台南縣永康段351-72地號、地目道、面積11
      平方公尺之土地及同段351-73地號、地目道、面積50平方
      公尺之土地二筆（下簡稱系爭土地），准予合併分割，其
      分割方法如附圖所示：B部分面積6平方公尺及E部分面積
      23平方公尺，由原告取得；C部分面積4平方公尺及F部分
      面積4平方公尺，由被告宙○○取得；A部分面積1平方公
      尺及D部分面積23平方公尺，由被告午○○、甲○○、辛○○○、子○○○、未○○、戊○○、丁○○、庚○○、
      丙○○、酉○○、宇○○、申○○、丑○○、壬○○、癸○○、辰○○、卯○○、寅○○、巳○○、己○○、亥○○、戌○○、天○○、地○○等人，按原應有部分比例保
      持共有。
二、按訴狀送達後，原告不得將原訴變更或追加他訴，但其請求
    之基礎事實同一者，不在此限，民事訴訟法第255條第1項第
    2、3款分別定有明文。查原告起訴時，係依民法第823、824
    條等規定，聲明求為：兩造共有之系爭土地准予合併分割，
    其分割方法如附圖所示：B部分面積6平方公尺及E部分面積
    23平方公尺，由原告取得；C部分面積4平方公尺及F部分面
    積4平方公尺，由被告宙○○取得；A部分面積1 平方公尺及
    D部分面積23平方公尺，由被告午○○、甲○○、辛○○○
    、子○○○、未○○、戊○○、丁○○、庚○○、丙○○、
    酉○○、宇○○、申○○、丑○○、壬○○、癸○○、辰○○、卯○○、寅○○、巳○○、己○○、亥○○、戌○○、
    天○○、地○○等人，按原應有部分比例保持共有等語，嗣
    於本院審理期間，原告另以系爭土地之共有人鄭勝雄、鄭隆
    賡已先後於民國93年3月25日、89年8月28日死亡，而渠等之
    繼承人即被告己○○、亥○○、戌○○、天○○、地○○、
    申○○等人迄未就系爭土地辦理繼承登記，為此爰依繼承法
    律關係，於94年12月20日具狀追加如前項訴之聲明第1、2款
    所示等語，則核其訴之追加，與原訴之基礎事實同一，揆諸
    前開說明，自不在禁止之列，合先敘明。
三、本件被告宙○○、午○○、甲○○、辛○○○、子○○○、
    未○○、戊○○、丁○○、庚○○、丙○○、酉○○、宇○○、申○○、丑○○、壬○○、癸○○、辰○○、卯○○、
    寅○○、巳○○、己○○、亥○○、戌○○、天○○、地○○等25人經合法通知，均未於最後言詞辯論期日到場，核無
    民事訴訟法第386條各款所列情形，爰依原告聲請，由其一
    造辯論而為判決。
四、原告起訴主張：系爭351-72、351-73地號土地二筆，為原告
    與訴外人鄭勝雄、鄭隆賡、被告宙○○、午○○、甲○○、
    辛○○○、子○○○、未○○、戊○○、丁○○、庚○○、
    丙○○、酉○○、宇○○、丑○○、壬○○、癸○○、辰○○、卯○○、寅○○、巳○○、己○○等人所共有，應有部
    分各如附表一所示，而系爭二筆土地並無因物之使用目的不
    能分割，或契約有不分割之期限，依民法第823條第一項規
    定，原告得請求分割共有物。又訴外人鄭勝雄已於93年3 月
    25日死亡，遺有其妻即被告己○○、子女即被告亥○○、戌
    ○○、天○○、地○○等5人；至訴外人鄭隆賡亦於89年8月
    28日死亡，遺有養女即被告申○○。依此，訴外人鄭勝雄、
    鄭隆賡已原告提起本件訴訟前死亡，被告己○○、亥○○、
    戌○○、天○○、地○○、申○○等六人並分別為被繼承人
    鄭勝雄、鄭隆賡之全體繼承人，自應由上開被告分別繼承鄭
    勝雄、鄭隆賡就系爭351-72、351-73等二筆土地之應有部分
    。然被告己○○、亥○○、戌○○、天○○、地○○、申○○等六人迄未就系爭土地辦理繼承登記，為分割之必要，爰
    提起本件訴訟，請求被告己○○、亥○○、戌○○、天○○
    、地○○等5人應就被繼承人鄭勝雄所有系爭土地之應有部
    分，以及被告申○○應就被繼承人鄭隆賡所有系爭土地之應
    有部分分別辦理繼承登記後，就系爭土地訴請分割。又系爭
    土地之地目雖均為道，然此屬計畫道路開闢後剩餘之土地，
    目前依都市計畫法已劃分為住宅區，且系爭土地總計僅61平
    方公尺，但共有人眾多，故請求合併分割，以免過於零碎而
    無法使用，而系爭土地之北側即同段351-35、351-18地號土
    地分別為原告及被告宙○○單獨所有，若將系爭土地與上開
    351-35、351-18地號土地相鄰部分劃歸原告、被告宙○○所
    有，將有利於彼等整體土地之利用，為此請求系爭土地如附
    圖B、E所示部分由原告取得、另C、F所示部分由被告宙○○
    取得，至其餘A、D所示部分因面積過小，不適宜再行分割，
    仍歸由被告午○○、甲○○、辛○○○、子○○○、未○○
    、戊○○、丁○○、庚○○、丙○○、酉○○、宇○○、申
    ○○、丑○○、壬○○、癸○○、辰○○、卯○○、寅○○
    、巳○○、己○○、亥○○、戌○○、天○○、地○○等24
    人依原應有部分比例保持共有，爰聲明如前揭第一項所示之
    訴之聲明等情。
四、被告宙○○、寅○○、卯○○雖未於最後言詞辯論期日到庭
    ，惟據被告宙○○以往到庭陳述則以：因系爭土地北側之同
    段351-18地號土地為伊所有，故伊同意原告所提之分割方案
    等語；被告寅○○則謂：伊亦同意原告所提分割方案等語；
    至被告卯○○則以：原告事先不曾與伊協商，伊不同意分割
    及原告所提分割方案，且如附圖E部分所示之土地應保持共
    有，不可由原告單獨取得等語，資為抗辯；至其餘被告均未
    曾於言詞辯論期日到場，亦未提出準備書狀作何聲明或陳述
    。
五、查原告主張系爭351-72、351-73等二筆地號土地為原告與訴
    外人鄭勝雄、鄭隆賡、被告宙○○、午○○、甲○○、辛○○○、子○○○、未○○、戊○○、丁○○、庚○○、丙○○、酉○○、宇○○、丑○○、壬○○、癸○○、辰○○、
    卯○○、寅○○、巳○○、己○○等22人所共有，應有部分
    各如附表一所示，而系爭二筆土地並無因物之使用目的不能
    分割，或契約有不分割之期限。惟系爭土地共有人即訴外人
    鄭勝雄已於93年3月25日死亡，遺有其妻即被告己○○、子
    女即被告亥○○、戌○○、天○○、地○○等5人；至訴外
    人鄭隆賡亦於89年8月28日死亡，遺有養女即被告申○○1人
    等情，業據其提出系爭土地登記謄本各二份、訴外人鄭勝雄
    、鄭隆賡等2人之除戶謄本、繼承系統表各一份及被告己○○、亥○○、戌○○、天○○、地○○、申○○等6人之現
    戶謄本各一份等文件在卷可稽，並為曾到庭之被告所不爭，
    至其餘被告既未到庭爭執，復未提出書狀以供本院審酌，然
    依原告所提上開證據資料，已堪信原告此部分之主張為真實
    。
六、按除因物之使用目的不能分割或契約訂有不分割之期限者，
    各共有人得隨時請求分割。又共有物之分割方法，依共有人
    協議之方法行之，分割方法不能協議者，法院得依任何共有
    人之聲請，以原物分配於各共有人，或變賣共有物，以價金
    分配於各共有人，民法第823條第1項、第824條第1項及同條
    第2項第1、2款分別定有明文。查系爭二筆土地為原告與訴
    外人鄭勝雄、鄭隆賡、被告宙○○、午○○、甲○○、辛○○○、子○○○、未○○、戊○○、丁○○、庚○○、丙○○、酉○○、宇○○、丑○○、壬○○、癸○○、辰○○、
    卯○○、寅○○、巳○○、己○○等22人所共有，應有部分
    比例如附表一所示，而兩造就系爭二筆土地未定有不分割之
    特約，亦無因物之使用目的不能分割情事，茲兩造既不能達
    成分割協議，則揆諸前開說明，原告依民法第823條第1項之
    規定，訴請裁判分割系爭土地，自屬有據。
七、次按因繼承取得不動產者，非經登記，不得處分其物權，民
    法第759條亦有明文。而共有之不動產之共有人之一人死亡
    ，他共有人請求分割共有物時，為求訴訟經濟起見，可許原
    告就請求繼承登記及分割共有物之訴合併提起，即以一訴請
    求該死亡共有人之繼承人辦理繼承登記並請求該繼承人於辦
    理繼承登記時，與原告及其餘共有人分割共有之不動產（最
    高法院70年第一次民事庭總會決議參照）。查，系爭土地之
    共有人鄭勝雄已於93年3月25日死亡，其繼承人有其妻即被
    告己○○、子女即被告亥○○、戌○○、天○○、地○○等
    5人；至共有人即訴外人鄭隆賡亦於89年8月28日死亡，其繼
    承人有被告申○○1人等事實，已如前述，且被告己○○、
    亥○○、戌○○、天○○、地○○、申○○等6人迄未就被
    繼承人鄭勝雄、鄭隆賡之應有部分辦理繼承登記，此有原告
    所提系爭土地之土地登記謄本二份可參，則揆諸前揭說明，
    原告一併請求前開被告己○○等5人應就被繼承人鄭勝雄之
    系爭土地應有部分，以及被告申○○應就被繼承人鄭隆賡之
    系爭土地應有部分辦理繼承登記，自應准許，爰判決如主文
    第一、二項所示。（因訴外人鄭隆賡之繼承人僅被告申○○
    1人，故逕由被告申○○繼承其就系爭土地之原有應有部分
    ；至訴外人鄭勝雄之繼承人計有被告己○○等5人，則每人
    應繼分均為5分之1，即系爭351-72地號土地每人分得1440分
    之1，系爭351-73地號土地每人分得840分之1，惟因被告己○○就系爭土地並有自己原有之應有部分，如加計其應繼分
    後，其就系爭351-72地號土地持分變更240分之1，就系爭
    351-73地號土地持分則變更為140分之1，並記載如附表二所
    示，附此敘明。）
八、另按分割共有物之訴，係就有共有關係之共有物，以消滅共
    有關係為目的，予以分割，使共有人就共有物之一部分單獨
    取得所有權之形成訴訟。兩筆土地之共有人及應有部分若非
    全部相同者，除經共有人全體同意外，法院不能任意予以合
    併分割（最高法院91年度台上字第728號判決參照，另最高
    法院92年度台上字第1124號、85年度台上字第2959號、85年
    度台上字第2458號判決均同此意旨）。經查，系爭土地共有
    人固均相同，然各共有人於系爭351-72、351-73地號土地之
    應有部分則互有差異，參諸系爭351-72及351-73等二筆地號
    土地臨路狀況不同（僅系爭351-73地號土地臨永康市○○○
    路），價值亦有差別，是否能合併計算共有人就上開二筆土
    地之應有部分比例，當非無疑義，加以共有人之一即被告卯
    ○○於本院審理時已表示不願合併分割及反對原告所提分割
    方案等語，則依上開說明，系爭土地自不得合併分割。乃原
    告請求應將系爭土地予以合併分割，即不應准許。
九、再按共有物之分割，應由法院依民法第824條命為適當之分
    配，不受當事人主張之拘束。次按定共有物分割之方法，固
    可由法院自由裁量，但亦須其方法適當。即法院應依共有物
    之性質，斟酌其使用之狀況，分割後之經濟效用，並兼顧全
    體共有人之利益，又分割共有物時，法院應參酌當事人之聲
    明、共有物之性質、經濟效用及全體共有人之利益等因素公
    平為之。至原物分割，各當事人分得之土地，面積過小，顯
    然不能作何用途，徒然減損系爭土地之經濟效用，故不能原
    物分割，應予以變賣，所得價金各按應有部分比例分配予各
    共有人。如此始能將本件土地發揮最高之經濟上利用價值，
    並符合分割共有物應澈底消滅共有關係及公平合理之旨（最
    高法院82年度台上字第512號判決意旨參照）。查系爭土地
    不得合併分割，已如前述，且該二筆土地面積不大，分別為
    11 平方公尺、50平方公尺，共有人卻高達26人，且除原告
    、被告宙○○外，其餘共有人每人應有部分均甚微小，縱少
    數共有人同意繼續保持共有關係及僅分出原告及被告宙○○
    之應有部分，然無論採取何等原物分割方案，原告、被告宙
    ○○及其餘共有人分得之面積甚小（亦即依彼等之應有部分
    比例計算，於系爭351-72地號土地上原告、被告宙○○及其
    餘被告可分得之面積應分別為7.2、1.2、2.6平方公尺；至
    於系爭351-73地號土地上原告、被告宙○○及其餘被告可分
    得之面積應分別為21.4、8.3、20.3平方公尺），均屬畸零
    地，並無益於土地之利用與融通，更無法達成增進經濟效益
    而消滅共有物之制度目的，更無論原告所提如附圖所示之分
    割方案係以合併分割為前提，與原告、被告宙○○等人於系
    爭二筆土地應有部分比例不盡相符，則該分割方案自不利於
    系爭土地全體共有人。系爭土地原物合併分割，既於法不合
    ，是本院斟酌系爭土地之性質、分割後土地利用、社會經濟
    效益，認唯有變價分割，由各共有人各按原應有部分比例分
    配變價所得價金，始能符合公平原則，並能將系爭土地為完
    整適當之規劃，係最妥適之分割方法，爰就系爭土地判決如
    主文第三項所示。
十、末按因共有物分割、經界或其他性質上類似之事件涉訟，由
    敗訴當事人負擔訴訟費用顯失公平者，法院得酌量情形，命
    勝訴之當事人負擔其一部，民事訴訟法第80條之1定有明文
    。本件兩造多數同意分割，惟因分割方法無法達成協議，兩
    造於訴訟進行中所提出之分割方案及原告所支出之測量費等
    ，均係為伸張或防衛權利所必要，本院認本件訴訟費用應由
    兩造依附表三所示之比例（依兩造就系爭土地合併計算面積
    之比例）負擔，併此敘明。
十一、據上論結，本件原告之訴為有理由，依民事訴訟法第78條
      、第85條第1項但書、第80條之1。
中    華    民    國    95    年    3     月    1     日
                  民事第五庭    法  官  林彥君
以上正本係照原本作成
如對本判決上訴，須於判決送達後20日內向本院提出上訴狀
中    華    民    國    95    年    3     月    1     日
                                書記官  張豐榮
附表一：系爭土地登記謄本所載各共有人及其應有部分
┌──┬────┬───────┬──────┐
│編號│姓名    │351-72地號    │351-73地號  │
├──┼────┼───────┼──────┤
│1   │乙○○  │7863/12000    │6/14        │
│2   │宙○○  │3911/36000    │1/6         │
│3   │午○○  │ 1/36         │1/21        │
│4   │甲○○  │ 1/48         │1/28        │
│5   │辛○○○│ 1/192        │1/112       │
│6   │子○○○│ 1/288        │1/168       │
│7   │未○○  │ 1/288        │1/168       │
│8   │戊○○  │ 1/288        │1/168       │
│9   │丁○○  │ 1/288        │1/168       │
│10  │庚○○  │ 1/288        │1/168       │
│11  │丙○○  │ 1/288        │1/168       │
│12  │酉○○  │ 1/288        │1/168       │
│13  │宇○○  │ 1/288        │1/168       │
│14  │鄭隆賡  │ 1/288        │1/168       │
│15  │丑○○  │ 1/288        │1/168       │
│16  │壬○○  │ 1/192        │1/112       │
│17  │癸○○  │ 1/192        │1/112       │
│18  │辰○○  │ 1/192        │1/112       │
│19  │卯○○  │ 1/24         │1/14        │
│20  │寅○○  │ 1/24         │1/14        │
│21  │巳○○  │ 3/72         │3/42        │
│22  │己○○  │ 1/288        │1/168       │
│23  │鄭勝雄  │ 1/288        │1/168       │
└──┴────┴───────┴──────┘
附表二：系爭土地兩造應有部分比例
┌──┬────┬───────┬──────┐
│編號│姓名    │351-72地號    │351-73地號  │
├──┼────┼───────┼──────┤
│1   │乙○○  │7863/12000    │6/14        │
│2   │宙○○  │3911/36000    │1/6         │
│3   │午○○  │ 1/36         │1/21        │
│4   │甲○○  │ 1/48         │1/28        │
│5   │辛○○○│ 1/192        │1/112       │
│6   │子○○○│ 1/288        │1/168       │
│7   │未○○  │ 1/288        │1/168       │
│8   │戊○○  │ 1/288        │1/168       │
│9   │丁○○  │ 1/288        │1/168       │
│10  │庚○○  │ 1/288        │1/168       │
│11  │丙○○  │ 1/288        │1/168       │
│12  │酉○○  │ 1/288        │1/168       │
│13  │宇○○  │ 1/288        │1/168       │
│14  │申○○  │ 1/288        │1/168       │
│15  │丑○○  │ 1/288        │1/168       │
│16  │壬○○  │ 1/192        │1/112       │
│17  │癸○○  │ 1/192        │1/112       │
│18  │辰○○  │ 1/192        │1/112       │
│19  │卯○○  │ 1/24         │1/14        │
│20  │寅○○  │ 1/24         │1/14        │
│21  │巳○○  │ 3/72         │3/42        │
│22  │己○○  │ 1/240        │1/140       │
│23  │亥○○  │ 1/1440       │1/840       │
│24  │戌○○  │ 1/1440       │1/840       │
│25  │天○○  │ 1/1440       │1/840       │
│26  │地○○  │ 1/1440       │1/840       │
└──┴────┴───────┴──────┘
附表三：兩造就本件訴訟費用應負擔之比例
┌──┬────┬────────┐
│編號│姓名    │訴訟費用負擔比例│
├──┼────┼────────┤
│1   │乙○○  │4770/10000      │
│2   │宙○○  │1525/10000      │
│3   │午○○  │405/10000       │
│4   │甲○○  │330/10000       │
│5   │辛○○○│825/10000       │
│6   │子○○○│55/10000        │
│7   │未○○  │55/10000        │
│8   │戊○○  │55/10000        │
│9   │丁○○  │55/10000        │
│10  │庚○○  │55/10000        │
│11  │丙○○  │55/10000        │
│12  │酉○○  │55/10000        │
│13  │宇○○  │55/10000        │
│14  │申○○  │55/10000        │
│15  │丑○○  │55/10000        │
│16  │壬○○  │825/10000       │
│17  │癸○○  │825/10000       │
│18  │辰○○  │825/10000       │
│19  │卯○○  │660/10000       │
│20  │寅○○  │660/10000       │
│21  │巳○○  │660/10000       │
│22  │己○○  │66/10000        │
│23  │亥○○  │11/10000        │
│24  │戌○○  │11/10000        │
│25  │天○○  │11/10000        │
│26  │地○○  │11/10000        │
└──┴────┴────────┘


司法院資訊處製作；財團法人民間司法改革基金會備份。
